【裁判字號】    88,易,937
【裁判日期】    900524
【裁判案由】    業務過失致重傷害
【裁判全文】
臺灣嘉義地方法院刑事判決                          八十八年度易字第九三七號
    公  訴  人  臺灣嘉義地方法院檢察署檢察官
    被      告  乙○○
    選任辯護人  葉天祐律師
                黃裕中律師
右列被告因業務過失致重傷害案件，經檢察官提起公訴 (八十八年度偵續字第二十號
），本院判決如左：
    主  文
乙○○無罪。
    理  由
一、公訴意旨，詳如附件起訴書所載。（如附件）
二、按犯罪事實應依證據認定之，無證據不得推定其犯罪事實；又不能證明被告犯罪
    者，應諭知無罪之判決；刑事訴訟法第一百五十四條、第三百零一條第一項分別
    定有明文。又犯罪事實之認定，應憑真實之證據，倘證據是否真實尚欠明確，自
    難以擬制推測之方法，為其判斷之基礎；而認定犯罪事實之證據係指足以認定被
    告確有犯罪行為之積極證據而言，該項證據自須適合於被告犯罪事實之認定，始
    得採為斷罪資料，最高法院五十三年著有臺上字第六五六號、二十九年上字第三
    一０五號著有判例可資參照。且刑事訴訟上證明之資料，無論其為直接或間接證
    據，均須達於通常一般之人均不致有所懷疑，而得確信其為真實之程度，始得據
    為有罪之認定，若其關於被告是否犯罪之證明未能達此程度，而有合理懷疑之存
    在，致使無從形成有罪之確信，根據「罪證有疑，利於被告」之證據法則，即不
    得遽為不利被告之認定，亦有最高法院七十六年度臺上字第四九八六號判例可稽
    。
三、公訴意旨係以起訴書「證據並所犯法條欄」第一（一）～（六）所載理由，因認
    被告有業務過失致重傷害之犯嫌。訊據被告乙○○固不否認告訴人甲○○曾接受
    其施行二次手術，嗣手術後，告訴人有眼皮下垂之情形，惟堅詞否認有何公訴意
    旨所指之業務過失致重傷害犯行，辯稱：告訴人之傷害非因可歸責於其之過失行
    為所致等語。
四、本院經查：
（一）本案依公訴意旨所指被告涉犯業務過失致重傷害罪嫌，該罪之成立，其犯罪構
      成要件包括客觀上被告有過失之行為、告訴人有重傷害之結果及告訴人之重傷
      害結果係因被告之過失行為所致，亦即，被告之過失行為與告訴人之傷害結果
      間，有相當之因果關係。此外，被告於主觀上尚須有可歸責之過失犯意，亦即
      被告對於構成要件該當事實，有應注意並能注意而不注意之主觀心境，始足當
      之。本件告訴人「甲○○右眼第三對動眼神經及第二對視覺神經所受之傷害，
      屬於手術中造成之併發症。然而，此種腫瘤移除手術，造成上述神經傷害，機
      會不小。眼球後腫瘤的手術，由於眼窩內空間狹窄，所以不論經由腦額葉下或
      側眼窩入路的手術，術野均極為狹窄，手術中必要的操作、手術中必要的組織
      牽引、或手術中之切割及凝固止血，常引起眼肌（六條眼肌）、視神經（第二
      顱神經）、以及與眼球運動有關的顱神經（第三、第四、及第六顱神經）暫時
      性或永久性的功能障礙或功能喪失。病人甲○○因為右眼眼球後腫瘤在華濟醫
      院接受兩次手術（經由腦額葉下），術後右眼視力較手術前差，且出現右眼瞼
      下垂及右眼球運動障礙等新症狀。視力減退是視神經受損引起的，眼瞼下垂是
      提眼肌或動眼神經（第三顱神經）受損引起的，眼球運動障礙是上直肌或動眼
      神經受損引起的，這些都是眼球後腫瘤手術常見的併發症，無法確定是醫師乙
      ○○之過失所致。任何醫師即便盡全力，合理注意義務亦無法完全避免上述損
      傷之發生。」之事實，有行政院衛生署衛署醫字第０九０００二四八三八號書
      函所附行政院衛生署醫事審議委員會（下稱醫審會）編號八九三二二號鑑定書
      一件附卷可稽，本件告訴人所受之傷害既屬醫療過程無法避免之併發症，且「
      任何醫師即便盡全力，合理注意義務亦無法避免上述損傷」，則縱被告盡全力
      ，合理注意義務，亦無法避免本件告訴人傷害結果之發生，是就告訴人所受傷
      害之結果，即難認被告有何刑事上應負過失責任之行為。
（二）告訴人告訴意旨固另指稱前開醫審會鑑定意見另以「醫師乙○○於第一次手術
      既無法完善處理時，何以沒有考慮轉介其他更有經驗的醫師？其處理方式似有
      不恰當之處。」等情，因認被告就告訴人之傷害應負業務過失責任云云。經查
      ，告訴人右眼所受前揭傷害，係於告訴人於華濟醫院接受被告施行第一次手術
      後即出現之情，迭據告訴人陳述在卷，是就被告是否有應負刑事責任之過失行
      為，自應就被告為告訴人施行之第一次手術加以論斷。換言之，倘被告就第一
      次手術有未盡注意之處，即應科以過失罪責，倘被告就第一次手術尚無未盡注
      意之處，則被告第一次手術後之其他醫療相關行為，縱有任何未恰之處，亦與
      第一次手術中造成之傷害無涉。簡言之，縱認被告第一次手術後未轉介告訴人
      至其他醫療院所有任何不恰當之處，與告訴人（於接受第一次手術中所併發）
      之傷害結果間，誠難認有何相當之因果關係。公訴意旨雖以前開起訴書「證據
      並所犯法條欄」第一（一）～（六）所載理由為被告有罪之論據，惟查，告訴
      人之告訴係以使被告受刑事處分為目的，是其陳述是否與事實相符，本應探求
      其他客觀證據，以為憑佐，是前開第一（一）之理由關於告訴人指訴部分，自
      非得僅憑之為被告有罪之認定；又第（二）至（六）理由中，與本案被告傷害
      之結果直接相關，亦為本件應為審究者，厥為告訴人右眼第三對動眼神經及第
      二對視覺神經所受之傷害，是否因被告之過失行為所致，此部分業於本判決前
      開第四（一）理由中敘明，公訴意旨所述其他被告醫療過程之當否，雖與醫病
      關係之建立與良窳有關，然與告訴人之傷害結果是否因可歸責於被告之刑事過
      失行為無涉，尚不足據為被告有罪之認定。
（三）本件告訴人囑由被告時任神經外科醫師之華濟醫院施行眼球內腫瘤切除手術，
      就病患立場而言，自是企求醫院（醫師）為伊治癒病情，對於切除眼球內腫瘤
      以外所致之傷害，固非就醫當時所能預見，其因接受腫瘤切除手術竟生所未預
      見之其他傷害，告訴人內心不平之感受，本院固非不能體認，然就刑事審判而
      言，基於「罪刑法定原則」，對任何行為科以刑事處罰，必以刑事法律明文規
      定者為限，是刑事法院所應審究者，厥以被告是否有違法有責之構成要件該當
      行為，亦即被告是否有任何刑事犯罪為限。倘被告之行為以刑事法律評價，難
      認有何違法之處，縱其行為於其他（諸如民事）法律領域可認為不法，亦不能
      因之論斷被告有何刑事犯罪。
（四）就醫事法律政策而言，醫療行為本具危險性與不確定性，特別以類如本件情形
      ，被告之醫療行為對告訴人之身體有直接侵入之過程，其危險性與不確定性，
      猶難謂不高。任何醫師對任何求診病患進行客觀上具有危險性之醫療行為，其
      所應盡之注意義務，應隨之提高，固屬無疑，倘醫療過程，醫師有任何可歸責
      之未盡注意義務之行為，並因此導致病患傷亡之結果，刑事法律固非不應施以
      相當之處罰；惟若醫師醫療行為注意義務已盡，而傷亡之結果仍不免發生者，
      自不能僅因客觀上有傷亡結果之發生，即認醫師應就傷亡結果負刑事責任。倘
      非如此，醫療過程一有傷亡結果之發生即課醫師以刑事處罰，則醫師為避免身
      陷違法之危險，必拒絕為病患進行任何有危險性之醫療行為，影響所及，病患
      之疾病因無醫師願採行危險醫療行為而無任何治癒之可能，如此結果，當非社
      會整體之福，亦非醫事刑事政策所欲達成之目的。實則，醫療行為進行過程，
      因而導致危害結果之發生者，誠難盡免，刑事法律應介入醫病爭議者，當以醫
      療行為有明顯刑事不法歸責要件為要，倘病患之傷害結果非因醫師之刑事不法
      行為所致，抑或是否因可歸責於醫師之不當醫療行為所致仍有疑義，就刑事證
      據法則「罪證有疑，利於被告」之原則，仍難不為被告有利之認定。至病患非
      因醫師刑事不法行為所生之傷害結果，法律機制非無其他預防（如保險）或補
      救（如民事賠償）措施，惟此究非刑事程序所應介入者。
五、綜右所述，公訴意旨所認被告業務過失致重傷害罪嫌不能證明，此外，復查無其
    他積極證據足認被告有何公訴意旨所指之業務過失致重傷害犯行，不能證明被告
    犯罪，揆諸首揭條文及判例意旨，自應為被告無罪之諭知。
據上論斷，應依刑事訴訟法第三百零一條第一項，判決如主文。
本案經檢察官陳美君到庭執行職務
中      華      民      國    九十      年      五      月    二十四    日
                                      臺灣嘉義地方法院刑事第三庭
                                          法  官  許  兆  慶
右正本證明與原本無異。
如不服本判決，應於判決送達後十日內，向本院提出上訴狀。
中      華      民      國    九十      年      五      月    二十四    日
                                          書記官  洪  麗  惠


司法院資訊處製作；財團法人民間司法改革基金會備份。
